【裁判字號】    92,訴,1036
【裁判日期】    921128
【裁判案由】    傷害致死
【裁判全文】
臺灣臺北地方法院刑事判決                        九十二年度訴字第一０三六號
    公  訴  人  臺灣臺北地方法院檢察署檢察官
    被      告  丙○○  男  七.
    指定辯護人  楊景超律師
右被告因傷害致死案件，經檢察官提起公訴（九十二年度偵字第一０八六０號），甲○判決如左：
    主  文
丙○○傷害人之身體，因而致人於死，處有期徒刑肆年。
扣案之折疊刀壹把沒收。
    事  實
一、丙○○與孫景富為舊識，同為爬山、泡溫泉愛好者，民國九十二年四月三十日上
    午六時三十分許，丙○○與孫景富搭乘同一班次、由臺北開往烏來之新店客運，
    前往烏來山區爬山、泡澡。同日上午十一時許，丙○○先行離開公共溫泉前往新
    店客運烏來總站等公車，孫景富也隨後前往，準備搭乘新店客運FI-473號大客車
    返回臺北。丙○○先上車，坐在司機駕駛座後方第三個座位，孫景富上車之後看
    到丙○○，即無故以隨身攜帶之長柄雨傘猛烈敲打丙○○身體，丙○○不堪受辱
    ，遂由口袋中掏出隨身攜帶、客觀上對人之生命身體有危險性之折疊刀一把（非
    屬槍砲彈藥刀械管制條例之刀械，刀身全長二十四公分，刀刃長十一公分），並
    持該刀與孫景富對峙，旋同車乘客己○○出面勸阻二人，丙○○乃走回位於車前
    之司機駕駛座後方第三個座位，而孫景富亦走向位於車後側之座位，詎丙○○因
    不甘無端受辱，明知孫景富持雨傘揮打之不法侵害業已因己○○之勸阻而終結，
    竟向孫景富稱「來啊、來呀」，旋孫景富即持雨傘轉身走向丙○○，丙○○見狀
    亦持折疊刀走向孫景富，丙○○與孫景富乃均基於傷害之犯意，分別接續以持折
    疊刀與雨傘方式互毆，丙○○並以折疊刀抵擋雨傘，先造成孫景富左前臂內側四
    公分之皮膚表淺割傷、與左小指側二公分割傷，而丙○○雖主觀上無致孫景富於
    死之故意，然客觀上能預見若將折疊刀刺向孫景富之身體，將可能造成傷害並導
    致死亡之結果，丙○○仍再持折疊刀平伸朝孫景富小腹刺出，詎因孫景富彎身而
    穿刺孫景富身體左側第六根肋骨附近（心臟下方），造成二‧五公分長、○‧五
    公分寬、深達胸腔之傷口，致孫景富當場血流如注，倒臥在車廂左側雙排第二排
    座位上，公車司機乙○○見狀，立刻與同車乘客己○○共同將丙○○手中之折疊
    刀奪下，並報警處理，緊急將孫景富送醫救治，惟孫景富遭短刀刺創胸腔，傷勢
    過重，於送往財團法人天主教耕莘醫院前，即因出血性休克不治死亡。
二、案經臺北縣警察局新店分局報告臺灣臺北地方法院檢察署檢察官偵查起訴。
    理  由
一、訊據被告丙○○對於右揭時地，因遭死者孫景富無故持雨傘揮打，乃取出折疊刀
    刺孫景富一下，因而造成孫景富失血過多死亡之事實均坦承不諱，惟矢口否認有
    何傷害致死犯行，辯稱：伊是因無故遭孫景富拿雨傘毆打，才拿折疊刀出來，屬
    於正當防衛，後來因為孫景富仍繼續持雨傘揮打伊，伊往上頂，當時可能有劃到
    死者的手指頭，而孫景富比較高又突然衝過來才會刺到，伊完全沒有想到，孫景
    富死亡屬於意外，伊與孫景富係友人，沒有深仇大恨，並無傷害致死之犯意，且
    伊並未於檢察官或法官訊問時說過要持刀教訓孫景富云云。
二、經查：
（一）被害人孫景富係遭被告以扣案之折疊刀刺入成傷因而致死之事實，業據被告於
      偵訊及甲○審理中坦認不諱，核與證人即公車駕駛乙○○（見甲○卷第四七至
      五四頁、偵查卷第六頁、相驗卷第十九、二十頁）、證人即目擊證人己○○證
      述內容大致相符（見甲○卷第七一至七九頁、偵查卷第七頁、相驗卷第六十、
      六一頁），復與告訴人即孫景富之子丁○○指訴之被害情節一致（見相驗卷第
      二九、三十、三三、六六、八十、八一頁、甲○卷第一六、一七頁），並有臺
      北縣政府消防局救護記錄表（見相驗卷第五三頁）、相驗屍體證明書及驗斷書
      （見相驗卷第六七至七三、二七頁）、相驗屍體照片（見相驗卷第四十至四七
      頁）、死者照片（見相驗卷第八至十頁）、現場照片十三張（見偵查卷第十七
      至二十頁、相驗卷第四八至五二頁）、被告穿著及褲子染血照片（見偵查卷第
      二一、二五頁）、財團法人天主教耕莘醫院診斷證明書（見偵查卷第一五頁）
      及扣案之折疊刀一把可資佐證，而被害人孫景富因被告之前述持刀行為受有左
      前臂內側四公分之皮膚表淺割傷、與左小指側二公分割傷、左側第六根肋骨附
      近（心臟下方）二‧五公分長、○‧五公分寬、深達胸腔之傷口，而出血性休
      克死亡之事實，亦經臺灣臺北地方法院檢察署檢察官督同法醫師相驗屬實，並
      製有驗斷書在卷可憑，是綜合上開卷證，被害人孫景富係因被告以折疊刀刺入
      身體因而致死甚明，被告持刀傷害行為與被害人死亡結果之發生顯有相當因果
      關係。
（二）被告雖辯稱伊無傷害之犯意，係因孫景富比較高且突然衝過來才會刺到，孫景
      富死亡之結果純屬意外云云，惟查，本件事發之經過，業據證人即目擊證人己○○證述：「死者後來才上車，被告先上車，坐在司機後第二排座位，死者上
      車後看到被告就拿雨傘打被告，伊有看到沒錯，因為伊比死者早上車，伊大約
      坐在司機後第六排，被告被死者打後，就拿出刀子說『來啊』，因為伊與二人
      都認識，伊就站起來勸阻排解，伊有把二人推開，伊又要回座位坐下，然後被
      告還繼續手上拿著刀說『來啊』但是沒有將刀舉起來，死者又拿雨傘要追打被
      告，被告才拿刀刺死者，結果血就流出來，死者手上的雨傘掉到地上，死者雙
      手抓住被告，伊趕快抓住被告拿刀的手，然後死者就坐在椅子上倒下去，是伊
      與司機共同將刀搶下來，以前死者常常拿雨傘打人，但沒有打過被告‧‧‧‧
      死者上車後看到被告馬上用雨傘打人，一句話都沒有講‧‧‧‧伊看見一人拿
      刀一人拿雨傘相互靠近，伊才上前從中勸阻，然後被告還是繼續說『來啊、來
      啊』，當時死者就高舉雨傘要向前打被告，伊本來已經準備要回座位，伊在二
      人中間，但是已經轉頭要回座位，結果死者拿雨傘過去，伊轉頭時已經看到被
      告的刀刺進死者身體，而死者的雨傘高舉要打被告」等語綦詳（見甲○卷第七
      二、七四頁），核與證人即公車駕駛乙○○到庭證稱：「被害人是第五位上車
      ，而被告是第八位上車，伊還繼續收最後二位乘客的票時，後面就發生扭打，
      伊聽到扭打聲音，就趕到車後查看，伊去時扭打以經結束，死者倒在地上‧‧
      ‧‧伊一開始聽到雨傘打人的很大聲音，接著是扭打的聲音，伊走到車後看見
      被告手上拿著一把刀‧‧‧‧伊奪完刀，被害人已經往第二排椅子倒下去，其
      他的乘客都跑掉了，然後伊就去報案，請己○○看好被告‧‧‧‧被害人與被
      告二人在上車的過程中沒有吵架」等語綦詳（見甲○卷第四八至五十頁），復
      與證人即到場處理警員戊○○具結證稱：「當時伊值班，結果乙○○直接到派
      出所報案，拿一把刀，說有人在殺人，在公車上，伊就去現場看，當時現場看
      到被害人倒在車中間，車上血流滿地‧‧‧‧當時被害人是坐在有血跡的椅子
      上，沒有辦法動，然後身上衣服褲子都有血跡」等情相符（見甲○卷第五五至
      五七頁），從而甲○審酌全程目擊案發經過之證人己○○證詞以觀，被告與孫
      景富二人係分持折疊刀與雨傘相互接近互毆，並無被告所稱孫景富突然衝過來
      等情，故被告辯稱本件係屬意外云云，委無足取，另再參酌被告持刀刺入孫景
      富身體之經過，業據證人己○○證稱：「伊看到二人靠近，二人都往前走，相
      互靠近，被告手中拿刀由原來的姿勢往前平伸，伊轉頭查看的時候，刀剛刺到
      死者」（見甲○卷第七六頁）、「被告拿刀從伊面前經過，伊有看到被告拿刀
      刺入死者，當時刺到的位置剛經過伊，比較靠車後，但距離伊只有一點距離，
      經過伊的位置並不遠」等語屬實（見甲○卷第七八頁），故被告既係持折疊刀
      往前平伸而刺入孫景富身體，客觀上已足認被告係基於傷害之犯意而為之，且
      被告於甲○初次訊問時，就持折疊刀刺入孫景富身體之犯意業已坦承「本來是
      想要教訓他刺他小腹而已」等語綦詳（見甲○九十二年度聲羈字第一五二號卷
      第五頁），而雖被告嗣後於甲○審理時翻異前詞否認前揭筆錄記載內容，但被
      告前揭自白內容業經甲○當庭勘驗庭訊錄音帶無訛（見甲○卷第八三頁），故
      被告係基於傷害犯意而持刀刺入孫景富身體之事實，業臻明確。
（三）被告雖辯稱當時其先遭孫景富無故持雨傘攻擊，係基於自衛方為本件行為，乃
      正當防衛應屬不罰云云。然按正當防衛必須對於現在不法之侵害始得為之，侵
      害業已過去，即無正當防衛可言，故侵害已過去後之報復行為，與無從分別何
      方為不法侵害之互毆行為，均不得主張防衛權，此觀刑法第二十三條之規定及
      最高法院著有三十年上字第一○四○號判例自可明瞭，查孫景富雖先持雨傘揮
      打被告，然經當時在場之乘客己○○勸阻後，孫景富即未再持雨傘揮打被告之
      事實，業據證人己○○證稱：「伊當時勸阻二人後，因為二人已經分開了，死
      者往（車）後走，被告要回（車前）座位，伊準備要坐下」等語無訛（見甲○
      卷第七九頁），故孫景富對被告所為不法侵害於己○○勸阻而停止後即已終結
      ，嗣後孫景富與被告再度持雨傘及折疊刀相互接近彼此攻擊，乃係屬互毆行為
      ，揆諸前揭說明，自無刑法正當防衛規定之適用，從而被告辯稱本件屬正當防
      衛而應不罰云云，顯有誤會。
（四）又人體腹部為身體之重要部位，且被告用以傷害被害人之折疊刀復為金屬製之
      銳利物品，以折疊刀刺向被害人腹部，無不造成他人傷害之結果，且刺入之部
      位、力度稍有閃失偏差，即便身強體壯之人亦難免有受傷致死，發生死亡結果
      危險之可能，此為一般人於客觀上所得認識，且為淺顯易懂之經驗法則，被告
      為年逾七旬之人，對此當無不知、亦無無從預見之特殊情形，因之，被告以折
      疊刀刺向被害人腹部，於主觀上雖無致被害人於死之故意，然該行為於客觀上
      有致被害人受傷致死之可能，當為被告於客觀上所能預見，要屬無疑。
（五）綜上所述，被告前揭所辯，均係事後卸責之詞，不足採信。本件事證明確，被
      告傷害致死犯行洵堪認定，應予依法論科。
三、按刑法第二百七十八條第二項之重傷害致死罪，須以行為人於著手之初即係基於
    重傷害之犯意而為之，查本件被告與被害人孫景富素無恩怨，僅係因無故遭孫景
    富持雨傘揮打而生糾紛，甲○審酌被告持折疊刀僅刺孫景富一次，且證人己○○
    亦已證稱被告所持之折疊刀乃向前平伸而無往上揮舞等情明確，復參酌被告亦已
    供明僅係要刺孫景富小腹一下以為教訓，則甲○衡諸上情，難認被告有重傷害之
    犯意可言，是核被告所為，係犯刑法第二百七十七條第二項前段之傷害致死罪，
    按法院於事實同一之範圍內，得變更起訴法條，故檢察官認被告所犯重傷害致死
    罪尚有未洽，且甲○前揭論罪科刑之傷害致死罪與檢察官起訴之重傷害傷害致死
    罪，其基本社會事實同一，且對被告防禦權之行使尚無不利影響，從而甲○自得
    變更起訴法條，併予敘明。復查被告年齡已滿七十五歲，因遭孫景富無故持雨傘
    揮打之偶然糾紛，因而一時失慮致犯本件，且已賠償孫景富之繼承人丁○○而已
    達成民事和解，亦有和解契約書附卷可稽（見甲○卷第三二頁），足認被告確有
    悔悟之心，本件情輕法重，客觀上足以引起一般同情，甲○認堪予憫恕，雖科以
    法定最低度之刑，猶嫌過重，爰依刑法第五十九條規定，減輕其刑。爰審酌被告
    之素行良好、因遭被害人揮打發生糾紛而相互萌生傷害他人身體之犯意、被告持
    刀刺向被害人，致被害人死亡之結果、手段、所受之刺激、所生危害非輕、智識
    程度、生活狀況、與被害人之關係、已年逾七旬暨犯罪後之態度等一切情狀，量
    處如主文所示之刑，以示懲儆。末查扣案之折疊刀一把係被告所有之物，復係供
    犯罪所用，業據被告供明筆錄在卷（見甲○卷第八一頁），應依刑法第三十八條
    第一項第二款併予宣告沒收。
據上論斷，應依刑事訴訟法第二百九十九條第一項前段、第三百條，刑法第二百七十
七條第二項前段、第五十九條、第三十八條第一項第二款，判決如主文。
本案經檢察官羅月君到庭執行職務
中      華      民      國    九十二    年    十一    月     二十八     日
                                    臺灣臺北地方法院刑事第十庭
                                          審判長  法  官  廖紋妤
                                                  法  官  黃紹紘
                                                  法  官  劉煌基
右正本證明與原本無異。
如不服本判決，應於判決送達後十日內向甲○提出上訴狀（應抄附繕本）。告訴人或
被害人如對於本判決不服者，應具備理由請求檢察官上訴，其上訴期間之計算係以檢
察官收受判決正本之日期為準。
                                                  書記官  林妙穗
中      華      民      國    九十二    年    十一    月     二十八     日
附錄本案論罪科刑法條全文：
刑法第二百七十七條
傷害人之身體或健康者，處三年以下有期徒刑、拘役或一千元以下罰金。
犯前項之罪因而致人於死者，處無期徒刑或七年以上有期徒刑；致重傷者，處三年以
上十年以下有期徒刑。


司法院資訊處製作；財團法人民間司法改革基金會備份。
